【裁判字號】    87,重訴,443
【裁判日期】    890810
【裁判案由】    拆屋還地等
【裁判全文】
臺灣高雄地方法院民事判決  八十七年度重訴字第四四三號
    原      告  台灣土地銀行
    法定代理人  丁○○
    訴訟代理人  田平安律師
    訴訟代理人  利美利
    被      告  乙○○
    訴訟代理人  周俊源  律師
    被      告  酉○○
                申○○○
                巳○○
                午○○
                未○○
                子○○
                壬○○
                癸○○
                己○○○
    訴訟代理人  甲○○
    被      告  辛○○
                戊○○
                丑○○
                丙○
                寅○○
                辰○○
                卯○○
                庚○○
    訴訟代理人  甲○○
    被      告  戌○○
右當事人間請求拆屋還地等事件，本院判決如左：
    主      文
    事      實
    理      由
中      華      民      國    八十九    年      八      月      十      日
                                臺灣高雄地方法院民事第六庭
~B法  官  楊智守
右正本證明與原本無異。
如不服本判決，應於送達後廿日內，向本院提出上訴狀。
~B書記官  賴易詮
中      華      民      國    八十九    年      八      月      十      日
為請求拆屋還地事件，依法提起訴訟事：
      訴之聲明
一、被告乙○○應將坐落高雄市○鎮區○○段四八四號地號內，建號三二三號，門牌
    號碼高雄市前鎮區○○○路一三六一巷十七弄二、四號，面積共九十九平方公尺
    （成果圖四八四之Ａ）及門牌號碼高雄市前鎮區○○○路一三六一巷十七弄一、
    三、五號面積共一０八平方公尺（成果圖四八四－Ｄ）之建物房屋拆除，將土地
    交還原告。
二、被告戌○○、己○○○應自坐落前開成果圖四八四－Ａ土地上遷出。被告酉○○
    、申○○○、蘇虹妙、午○○、未○○、子○○、壬○○、癸○○、辛○○、戊○○、丑○○、丙○，應自坐落前開成果圖四八四－Ｄ土地上遷出。
三、被告乙○○應給付原告新台幣（下同）玖拾陸萬陸仟佰零捌元，及自起訴狀繕
    本送達之翌日起，至清償日止，按年息百分之五計算之利息，並自民國八十七年
    八月一日起，至返還前開土地之日止，按月於每月最後一天給付原告壹萬陸仟柒
    佰拾貳元。
四、被告酉○○、辰○○應將坐落高雄市○鎮區○○段四八四號地號內，門牌號碼高
    雄市前鎮區○○○路一三六一巷十七弄四之一號，面積一八八平方公尺（成果圖
    四八四－Ｃ）之建物房屋拆除，將土地交還原告。
五、被告卯○○應自坐落前開成果圖四八四－Ｃ土地上遷出。
六、被告酉○○、辰○○應給付原告捌拾柒萬柒仟陸佰拾肆元，及自起訴狀繕本送達
    之翌日起，至清償日止，按年息百分之五計算之利息，並自八十七年八月一日起
    ，至返還前開土地之日止，按月底給付原告壹萬伍仟壹佰玖拾陸元。
七、被告酉○○、庚○○應將坐落高雄市○鎮區○○段四八四號內，門牌號碼高雄市
    前鎮區○○○路一三六一巷十七弄四之二號，面積三十六平方公尺（成果圖四八
    四－Ｂ）之建築物拆除，將土地交還原告。
八、被告酉○○、庚○○應給付原告壹拾陸萬捌仟零陸拾元，及自起訴狀繕本送達之
    翌日起，至清償日起止，按年息分之五計算之利息，並自八十七年八月一日起，
    至返還前開土地之日起，按月底給付原告貳仟玖佰壹拾元。
九、訴訟費用由被告負擔。
十、原告願供擔保，請准宣告假執行。事實及理由。
壹、實體部份：
一、坐落高雄市○鎮區○○段四八四號土地，地目建，面積一六五五平方公尺，為中
    華民國所有，由原告為財產管理人，有土地登記簿騰本可按（見已呈證物一）。
二、被告乙○○、酉○○、辰○○、庚○○等分別占有前開系爭土地如下：
  (一)建號三二三號，門牌號碼為高雄市前鎮區○○○路一三六一巷十七弄一、二、三
    、四、五號之建物，為被告乙○○所有，此有建物登記簿謄本一份可稽（見已呈
    證物二），惟被告乙○○占用系爭土地，並無任何合法權源，屬無權占有。其中
    門牌號碼高雄市前鎮區○○○路一三六一巷十七弄二號及四號占有成果圖標示之
    四八四－Ａ部分，面積九十九平方公尺，其中門牌號碼高雄市前鎮區○○○路一
    三六一巷十七弄二號及四號占有成果圖標示之四八四－Ａ部分，面積九十九平方
    公尺，其中門牌號碼高雄市前鎮區○○○路一三六一巷十七弄一、三、五號占有
    成果圖標示之四八四－Ｄ部分，面積一０八平方公尺，共二０七平方公尺，有複
    丈成果圖可按。
  (二)被告酉○○、辰○○、庚○○亦任何權源占有前開土地，在上搭建鐵架、鐵皮包
    頂平房使用，其中門牌號碼為高雄市前鎮區○○○路一三六一巷十七弄四之一號
    （成果圖標示四八四－Ｃ部分）為被告酉○○、辰○○所佔用，面積為一八八平
    方公尺，另門牌號碼高雄市○○○路一三六一巷十七弄四－二號（成果圖四八四
    －－Ｂ部分）為被告酉○○、庚○○所占用，面積為三十六平方公尺，亦有複丈
    成果圖可稽，並經證人劉仁佳證述屬實，且被告辰○○、庚○○於  鈞院中對分
    別無占成果圖四八四－Ｃ及四八四－Ｂ部分土地，亦為其所陳。
  (三)以上被告等四人既無正當權源，占用前開土地使用，原告自得依民法第七百六十
    七條之規定，請求渠等拆屋還地。
  (四)又被告酉○○除搭蓋門牌號碼高雄市○○○路一三六一巷四－一號、四－二號建
    物無權占有土地外，與配偶申○○○、女兒蘇虹妙、午○○、及被告未○○設藉
    於高雄市前鎮區○○○路一三六一巷十七弄一號；被告戌○○設籍於同所十七弄
    二號；被告子○○、壬○○、癸○○設籍於同所十七弄三號；被告己○○○設籍
    於同所十七弄四號；被告辛○○、戊○○、丑○○、丙○設籍於同所十七弄五；
    被告卯○○設籍於高雄市前鎮區○○○路一三六一巷十七弄四之一號；此有戶簎
    謄本可稽，就系爭土地亦無正當權源，為共同占有人，原告自得請求彼等自前開
    成果圖所示四八四－Ｄ、Ａ、Ｃ、Ｂ土地上遷出，將土地返還原告。
三、按無法律上原因而受利益，致他人受損害者，應返還其利益。雖有法律上原因，
    而其後已不存在者，亦同。民法第一百七十九條定有明文。又，「無權占用他人
    土地，可能獲得相當於租金之利益，為社會通常之觀念。」最高法院著有六十一
    年台上字第一六九五號判例。查，被告乙○○、酉○○、辰○○、庚○○無權占
    用系爭成果圖所示四八四－Ａ、Ｄ、Ｃ、Ｂ土地，使原告受有無法使用收益該土
    地之損害，揆諸前揭判例意旨，被告等四人無權占用系爭土地，其等即獲有相當
    於租金之不當得利，原告因而受有相當於租金之損害，自得請求返還。爰依民法
    第一百七十九條規定及前揭判例意旨，並依土地法第一百零五條準用同法第九十
    七條之規定，按系爭土地申報總價額年息百分之十計算（註：依土地法第一百零
    五條準用同法第九十七條，及平均地權條例施行細則第二十一條之規定，建築基
    地之租金，按基地申報價額年息百分之十為限，若建築基地為公有土地者，以各
    該土地之公告地價為申報地價），請求被告等四人分別給付自八十二年八月一日
    起至八十七年七月三十一日止（即起訴狀前相當於租金短期時效五年之期限）之
    損害金，為此請求被告乙○○給付玖拾陸萬陸仟佰零捌元，及自起訴狀繕本送
    達之翌日起，至清償日止，按年息百分之五計算之利息。請求被告酉○○、辰○○給付捌拾柒萬柒仟陸佰拾肆元及自起訴狀繕本送達之翌日起，至清償日止，按
    年息百分之五計算之利息。請求被告酉○○、庚○○十六萬八千零六十元，及自
    起訴狀繕本送達之翌日起，至清償日止，按年息百分之五計算之利息。（計算方
    式詳證物八號）。
四、按於履行期未到前請求將來給付之訴，非被告有到期不能履行之虞者，不得提起
    。民事訴訟法第二百四十六條固定有明文。查，本件被告乙○○、酉○○、辰○○、庚○○無權占用系爭成果圖所示四八四－Ａ、Ｄ、Ｃ、Ｂ土地，致原告受有
    相當於租金之損害，迭經原告催討，迄未給付，則被告乙○○、酉○○、辰○○
    、庚○○顯有到期不履行之虞，爰一併請求履行期未到部分之損金，即被告乙○○、酉○○及辰○○、酉○○與庚○○分別應自八十七年八月一日起至交還前開
    所占用系爭土地之日止，按月於每月月底分別給付原告一萬六千七百三十二元、
    一萬五千一百九十六元、二千九百十元（見證物八號）。
五、對被告乙○○之抗辯：
  (一)查坐落高雄市○○○路一三六一巷十七弄一、二、三、四、五號建物，原係訴外
    人鄭登水於四十三年四月間所完成，嗣於五十五年六月十四由宋景雄因拍賣取得
    ，迨八十五年七月十五日又移轉登記予被告乙○○。系爭土地一部分雖於四十七
    年間為權利人鄭登水、宋景雄設定地上權，惟存續期間係四十七年一月二十日至
    同年十二月三十一日止，惟存續期間屆滿後，訴外人鄭登水、宋景雄皆未向原告
    申請再續訂地上權設定登記，上開設定之地上權已當然消滅。訴外人鄭登水、宋
    景雄就系爭土地已屬無權占有。又宋景雄雖於五十五年間因拍賣取得上開房屋，
    然亦屬無權占有，被告乙○○嗣後又於八十五年九月間向原告提出申請承租系爭
    土地，故被告乙○○主張依占有合併主張占有系爭土地已逾二十年，取得時效完
    成，請求登記為土地之地上權人為無理由，業經最高法院八十九年台上字第九八
    二號判決敗訴定讞（見已呈證物六號）。是被告乙○○猶抗辯因時效取得地上權
    云云，自非可取。
  (二)次查原訴外人鄭登水、宋景雄之地上權，早於四十七年十二月三十一日屆滿而消
    滅，被告乙○○雖於八十五年七月十五日過戶取得上開房屋時，但未合於時效取
    得地上權之要件，又未能證明有何占有之正當權源，且其自始即非地上權之人，
    故其抗辯依民法第八四０條規定，要求補償自無理由。況縱令可承受建築物之權
    利，則其補償請求權亦早因原所有人鄭水枝十五年不行使而消減。再民法第八四
    ０條所定補償建築物時效，與返還土地，並非民法第二百六十四條所稱之對待給
    付（見已呈證物七號）。原告抗此為辯，認原告不得訴請其拆除還地，亦有未合
    。
六、其餘被告戌○○等人抗辯向被告乙○○借住，原告不得請求自系爭土地遷出，亦
    屬無理由。
      謹      狀


司法院資訊處製作；財團法人民間司法改革基金會備份。
